【裁判字號】    92,台上,1605
【裁判日期】    920327
【裁判案由】    常業重利等罪
【裁判全文】
最高法院刑事判決                              九十二年度台上字第一六○五號
    上  訴  人  甲○○
右上訴人因常業重利等罪案件，不服台灣高等法院高雄分院中華民國八十九年十一月
八日第二審判決（八十九年度上訴字第一二七０號，起訴案號：台灣高雄地方法院檢
察署八十八年度偵字第三００七三號），提起上訴，本院判決如左：
    主  文
原判決關於常業重利部分撤銷，發回台灣高等法院高雄分院。
其他上訴駁回。
    理  由
一、撤銷發回（常業重利）部分
本件原判決認定上訴人甲○○與共同被告呂金湖（業經第一審法院判處有期徒刑十月
確定）基於常業重利之犯意聯絡，自民國八十八年七、八月間起，在高雄市○○區○
○路一二六號八樓經營地下錢莊，由呂金湖出資，上訴人負責接洽客戶，盈虧由上訴
人負擔一成，其餘由呂金湖負擔，二人並以昌盛理財顧問有限公司之名義散發廣告傳
單，利用000000000號及000000000號行動電話為聯絡工具，乘他
人需錢孔急，求助無門而貸放款項，並恃以為生，以之為業。同年十一月八日，賴俊
坤因生意周轉急需現金，依廣告傳單上之電話與呂金湖聯絡，借款新台幣（下同）三
十萬元，約定每借十萬元每十日利息四萬元（月息為一百二十分），呂金湖乃至賴俊
坤設在高雄縣鳳山市○○路一００之六號公司內，將三十萬元現金交予賴俊坤，並要
求賴俊坤簽發面額均為二十一萬元，第ＡＨ0000000、ＡＨ0000000號
，發票日分別為八十八年十一月十一日、十一月十七日之支票二紙。屆期該二紙支票
均遭退票，呂金湖與上訴人遂於同年十二月一日至賴俊坤之公司索債，賴俊坤乃先清
償五萬元，嗣於同年十二月九日報警，經警搜索高雄市○○區○○路一二六號八樓，
始發現上情。因而撤銷第一審之科刑判決，改判仍論處上訴人共同乘他人急迫貸以金
錢，而取得與原本顯不相當之重利為常業罪刑。固非無見。
惟查刑法上之重利罪，以乘他人急迫、輕率或無經驗貸以金錢或其他物品，而取得與
原本顯不相當之重利為構成要件。該罪無處罰未遂犯之規定，故所謂「取得與原本顯
不相當之重利」，應以行為人已取得重利為必要，若僅約定重利者，因超過法定利率
部分並無請求權，行為人尚未取得，自與重利罪之構成要件有間。是行為人已否取得
重利，攸關法律之適用，且與被告之利益有重大關係，自應詳為查明。原判決認呂金
湖交付借款本金三十萬元予賴俊坤，取得賴俊坤簽發面額各二十一萬元之支票二張，
但經提示均未兌現，經上訴人與呂金湖催討後，賴俊坤始清償五萬元等情。如果無訛
，上訴人與呂金湖貸款三十萬元予賴俊坤，雖約定重利，但祇取得五萬元，連本金均
未收回，至未兌現之票據，僅執票人取得向發票人或其前手追索之債權請求權而已，
既未實際獲得該四十二萬元給付，能否謂已取得與原本顯不相當之重利？尚非無疑。
又據賴俊坤證稱借錢時，上訴人與另一男子拿錢至公司給伊，退票後，呂金湖與該男
子或上訴人一起來討錢（警卷第十八頁、偵查卷第二十一頁背面）。則上訴人與呂金
湖所營地下錢莊，是否尚有他人參與？上訴人與呂金湖既自八十八年七、八月間開始
經營地下錢莊，然至同年十一月間止，祇貸款三十萬元予賴俊坤一次而已，能否謂係
以重利為常業？上訴人與呂金湖有無反覆從事高利貸款之行為？以上疑點，關乎上訴
人所犯罪名及共犯人數等事項，原判決俱未調查審明，亦有應於審判期日調查之證據
未予調查之違法。以上，或係上訴意旨所指摘，或為本院得依職權調查之事項，應認
原判決關於常業重利部分有撤銷發回更審之原因。
二、駁回（侵占及偽造印章）部分
按刑事訴訟法第三百七十六條所列各罪之案件，經第二審判決者，不得上訴於第三審
法院，為該法條所明定。本件上訴人被訴侵占拾獲之王逸蘭財物及偽造王逸蘭印章部
分，原判決適用刑法第三百三十七條、第二百十七條第一項論處罪刑，核屬刑事訴訟
法第三百七十六條第一款之案件，依上開說明，既經第二審判決，自不得上訴於第三
審法院。上訴人竟一併提起上訴，顯為法所不許，此二部分應予駁回。
據上論結，應依刑事訴訟法第三百九十七條、第四百零一條、第三百九十五條前段，
判決如主文。
中      華      民      國    九十二    年      三      月    二十七    日
                              最高法院刑事第十二庭
                                  審判長法官  張  淳  淙
                                        法官  謝  俊  雄
                                        法官  蘇  振  堂
                                        法官  張  春  福
                                        法官  呂  丹  玉
      右正本證明與原本無異
                                              書  記  官
中      華      民      國    九十二    年      四      月      三      日


司法院資訊處製作；財團法人民間司法改革基金會備份。
